【裁判字號】    90,訴,133
【裁判日期】    900731
【裁判案由】    塗銷預告登記
【裁判全文】
臺灣嘉義地方法院民事判決  九十年度訴字第一三三號
    原      告  卯○○
                丁○○○
                乙○○○
                甲○○○
    右四人共同
    訴訟代理人  張文雪律師
    送達代收人  戊○○
    被      告  己○○
                癸○○
                庚○○
                壬○○
                辛○○
                巳○○○
                丙○○
                寅○○○
                許勝源
                子○○
                丑○○
                辰○○○
右當事人間請求塗銷預告登記事件，本院判決如左：
    主    文
被告等應就坐落嘉義縣新港鄉○○○段南港小段二四地號土地，就原告卯○○、甲○○○、丁○○○、乙○○○所有權利範圍各五分之一所為之預告登記（預告登記內容
為：限制登記事項：１、原告許天來外二人，２、被告許嬌娥外三人  登記原因無效
放名義人變更登記所有權移轉登記抵押權設定之名抹消登記手續請求之訴提起預告登
記）塗銷。
訴訟費用由被告負擔。
    事實及理由
一、原告主張：緣坐落嘉義縣新港鄉○○○段南港小段二四號地號土地（重劃前為嘉
    義縣新港鄉○○○段五九之一地號）土地（以下稱系爭土地），原為劉登科（已
    歿）所有，嗣由原告四人及訴外人劉美環繼承，權利範圍各五分之一，又訴外人
    劉美環權利範圍五分之一部分，由訴外人蔡趕於民國八十年間拍賣取得，訴外人
    蔡趕又於八十六年間將取得部分贈與訴外人許蔡和；上揭土地於三十三年一月二
    十九日遭許天來（已歿）、許澤仁（已歿）及被告己○○聲請假處分，而假處分
    前即三十年十二月六日因許天來、許澤仁及被告己○○對許嬌娥等人提起訴訟請
    求抹消（塗銷）所有權移轉登記及抵押權設定登記，而就系爭土地為預告登記；
    查預告登記欄雖僅載原告為許天來外二名，惟由假處分欄載債權人為許天來、許
    澤仁、己○○，可知原告應為許天來、許澤仁、己○○三人，又預告登記欄載被
    告為許嬌娥外三名，而依土地登記簿所載，預告登記前，許嬌娥、張玉梅、劉登
    科曾為所有人，許媽諒為抵押權人，可知被告應為許嬌娥、張玉梅、劉登科、許
    媽諒；依土地法第七十九條之一第一項規定，預告登記係為保全關於土地權利移
    轉或使其消滅之請求權或保全土地權利內容或次序之變更之請求權或期限之請求
    權；如前所述，預告登記載許天來、許澤仁、己○○對許嬌娥等人提起訴訟請求
    抹消所有權移轉登記及抵押權設定登記，惟嗣後迄今，許天來等人並未據判決請
    求地政機關塗銷所有權移轉登記及抵押權設定登記，則許天來等人諒未獲得勝訴
    判決，已受敗訴判決確定，渠等並無請求許嬌娥等人塗銷所有權移轉登記及抵押
    權設定登記之權利，退萬步言，縱認渠等曾獲得勝訴判決確定，惟渠等迄今未行
    使其請求權，其請求權亦已罹於時效而消滅，原告等為劉登科之繼承人，得拒絕
    其請求；按所有人對於妨害其所有權者，得請求除去之，民法第七百六十七條中
    段定有明文；又預告登記未塗銷前，登記名義人就其土地所為之處分，對於所登
    記之請求權有妨礙者無效，為土地法第七十九條之一第二項所明定，因此，原告
    所共有之系爭土地權利範圍各五分之一既遭預告登記，對於原告等之所有權有所
    妨害，而如前述，許天來等為該預告登記保全之請求權亦不存在，或罹於時效消
    滅而無法實現，原告自等依據民法第七百六十七條中段規定訴請塗銷該項預告登
    記；另許天來、許澤仁分別於四十七年五月六日、五十九年十二月四日死亡，依
    法其權利義務應由其繼承人承受，許天來之繼承人計有癸○○、庚○○、壬○○
    、辛○○、巳○○○、丙○○，許澤仁之繼承人有寅○○○、許勝源、子○○、
    丑○○、辰○○○，爰起訴請求等語。並聲明：（一）被告應將坐落嘉義縣新港
    鄉○○○段南港小段二四地號土地上，就原告卯○○、甲○○○、丁○○○、乙○○○權利範圍各五分之一所需之預告登記塗銷；（二）訴訟費用由被告負擔。
二、被告經合法通知，均未於言詞辯論期日到場抗辯，亦未提出任何聲明及陳述。
三、得心證之理由：
（一）被告經合法通知，均未於言詞辯論期日到場，核無民事訴訟法第三百八十六條
      所列各款情形，依原告之聲請，由其一造辯論而為判決，核先敘明。
（二）原告主張坐落嘉義縣新港鄉○○○段南港小段二四號地號土地（重劃前為嘉義
      縣新港鄉○○○段五九之一地號）土地，原為劉登科（已歿）所有，嗣由原告
      四人及訴外人劉美環繼承，權利範圍各五分之一，又訴外人劉美環權利範圍五
      分之一部分，由訴外人蔡趕於八十年間拍賣取得，訴外人蔡趕又於八十六年間
      將取得部分贈與訴外人許蔡和；上揭土地於三十三年一月二十九日遭許天來（
      已歿）、許澤仁（已歿）及被告己○○聲請假處分（內容為：受付民國參參年
      壹月貳九日假處分命令、限制物權普及任欠債權設定移轉禁止、債權者許天來
      、許澤仁、己○○），而假處分前即三十年十二月六日因許天來、許澤仁及被
      告己○○對許嬌娥等人提起訴訟請求抹消（塗銷）所有權移轉登記及抵押權設
      定登記，而就系爭土地為預告登記（登記內容為：受付民國參０年壹貳月六日
      第壹七參貳貳號、原因民國參０年壹貳月四日付登記原因無效放名義人變更登
      記所有權移轉登記抵押權設定登記之各抹消登記手續請求之訴提起、原告許天
      來外貳人、被告許嬌娥外參人）；查預告登記欄雖僅載原告為許天來外二名，
      惟由假處分欄載債權人為許天來、許澤仁、己○○，可知原告應為許天來、許
      澤仁、己○○三人，又預告登記欄載被告為許嬌娥外三名，而依土地登記簿所
      載，預告登記前，許嬌娥、張玉梅、劉登科曾為所有人，許媽諒為抵押權人，
      可知被告應為許嬌娥、張玉梅、劉登科、許媽諒之事實，業據原告提出系爭土
      地自日據時代迄今之土地登記謄本在卷可證，且為被告所未爭執，自可信為真
      實；又許天來、許澤仁分別於四十七年五月六日、五十九年十二月四日死亡，
      依法其權利義務應由其繼承人承受，許天來之繼承人計有癸○○、庚○○、壬○○、辛○○、巳○○○、丙○○，許澤仁之繼承人有寅○○○、許勝源、子
      ○○、丑○○、辰○○○之事實，亦據原告提出戶籍謄本在卷可稽，原告此部
      份之主張亦可信為真實。
（三）按一、關於土地權利移轉或使其消滅之請求權。二、土地權利內容或次序變更
      之請求權。三、附條件或期限之請求權。得為預告登記；又預告登記未塗銷前
      ，登記名義人就其土地所為之處分，對於所登記之請求權有妨礙者無效。土地
      法第七十九條之一第一項、第二項分別定有明文；是預告登記係對土地所有權
      限制之登記，預告登記所保全之請求權不存在，或已罹於時效，經義務人即土
      地所有權人行使時效抗辯後，土地所有權人自得訴請塗銷該預告登記；查系爭
      土地之前開預告登記所載許天來、許澤仁、己○○對許嬌娥等人提起訴訟請求
      抹消所有權移轉登記及抵押權設定登記，自登記後迄今，許天來等人並未據判
      決請求地政機關塗銷所有權移轉登記及抵押權設定登記，許天來等人應未獲得
      勝訴判決，其等請求許嬌娥等人塗銷所有權移轉登記及抵押權設定登記之權利
      應不存在；而系爭土地即原告所共有之系爭土地權利範圍各五分之一既遭預告
      登記，對於原告等之所有權有所妨害，而如前述，許天來等為該預告登記保全
      之請求權亦不存在，原告等自得訴請塗銷該項預告登記；而查原登記權利人許
      天來、許澤仁已死亡，其繼承人自負有塗銷之義務，故原告請求其二人之繼承
      人及被告己○○等應將系爭土地上預告登記予以塗銷，為有理由，應予准許。
四、訴訟費用負擔之依據：民事訴訟法第七十八條。
中      華      民      國    九十      年      七      月    三十一    日
~B臺灣嘉義地方法院民事第二庭
~B    法  官  陳杰正
如對本判決上訴須於判決送達後廿日內向本院提出上訴狀
中      華      民      國    九十      年      七      月    三十一    日
~B    書記官  賴琪玲


司法院資訊處製作；財團法人民間司法改革基金會備份。
